ACORDAO-COMPLETO-2483975

ACÓRDÃO 11241/2021 ATA 29/2021 - PRIMEIRA CÂMARA

VISTO, relatado e discutido este Pedido de Reexame interposto pelo Sr. Henrique Ribeiro Cardoso, servidor da Fundação Universidade Federal de Sergipe (UFS) , contra o Acórdão 4995/2020-TCU-Primeira Câmara, que considerou ilegal o ato de admissão do interessado em razão do exercício cumulativo do cargo de Professor em regime de dedicação exclusiva com o cargo de Promotor de Justiça no estado de Sergipe.
ACORDAM os Ministros do Tribunal de Contas da União, reunidos em sessão da 1ª Câmara, ante as razões expostas pelo Relator, com fundamento no art. 48 da Lei 8.443/1992, em:
9.1. conhecer do pedido de reexame e dar-lhe provimento;
9.2. dar a seguinte redação ao item 9.1. do Acórdão 4995/2020-TCU-Primeira Câmara:
" 9.1. consignar, na base de dados do sistema Sisac, a anotação de registro tácito do ato de admissão do sr. Henrique Ribeiro Cardoso;"
9.3. excluir os subitens 9.2., 9.2.1., 9.2.2. e 9.2.3. do Acórdão 4995/2020-TCU-Primeira Câmara;
9.4. dar ciência deste acórdão ao recorrente e ao órgão concedente do benefício, com a informação de que a íntegra do relatório e do voto que o fundamentam podem ser consultados no endereço eletrônico www.tcu.gov.br/acordaos.

Pedido de Reexame interposto pelo Sr. Henrique Ribeiro Cardoso contra o Acórdão 4.995/2020TCU1ª Câmara, que considerou ilegal o ato de sua admissão na Fundação Universidade Federal de Sergipe (FUFS), no cargo de Professor Adjunto, em regime de dedicação exclusiva.

Primeira Câmara

3. Recorrente: Henrique Ribeiro Cardoso (XXX.061.855-XX)

13.1. Ministros presentes: Vital do Rêgo (na Presidência) e Jorge Oliveira (Relator).
13.2. Ministro-Substituto convocado: Marcos Bemquerer Costa.
13.3. Ministro-Substituto presente: Weder de Oliveira.

JORGE OLIVEIRA

Ministro Benjamin Zymler

Adoto como relatório o percuciente parecer elaborado pelo Ministério Público de Contas, da lavra do Procurador Marinus Eduardo de Vries Marsico (peça 46) .
"Trata-se de pedido de reexame (peça 22) interposto pelo Sr. Henrique Ribeiro Cardoso, servidor da Fundação Universidade Federal de Sergipe (UFS) , contra o Acórdão 4995/2020-TCU-Primeira Câmara (peça 16) , que considerou ilegal o ato de admissão do interessado em razão do exercício cumulativo do cargo de professor em regime de dedicação exclusiva com o cargo de Promotor de Justiça no estado de Sergipe. O Acórdão recorrido apresenta o seguinte teor:
	VISTOS, relatados e discutidos estes autos de processo de admissão de Professor Adjunto da Fundação Universidade Federal de Sergipe, ACORDAM os Ministros do Tribunal de Contas da União, reunidos em sessão da Primeira Câmara, diante das razões expostas pelo relator e com fundamento na Constituição Federal, art. 71, III e IX, e na Lei 8.443/1992, arts. 1º, V, e 39, I, em: 
9.1. considerar ilegal a admissão do sr. Henrique Ribeiro Cardoso;
9.2 determinar à Fundação Universidade Federal de Sergipe que:
9.2.1. dê ciência ao sr. Henrique Ribeiro Cardoso do inteiro teor desta deliberação no prazo de quinze dias e faça juntar a estes autos o comprovante de notificação nos quinze dias subsequentes; 
9.2.2. promova o desligamento do servidor no prazo de quinze dias; 
9.2.3. adote as medidas cabíveis, assegurado o direito ao contraditório e à ampla defesa, para obter o ressarcimento dos valores pagos a maior ao interessado, haja vista que nunca laborou sob o regime de dedicação exclusiva, critério previsto no edital para a admissão na vaga de Professor Adjunto, na cadeira de Filosofia/Hermenêutica (grifos acrescidos) .
	O recorrente apresentou, em síntese os seguintes argumentos: 
a) que teria transcorrido o prazo decadencial de cinco anos para o julgamento do ato de admissão em análise, com base no que restou decidido nos autos do RE 636.553/RS, ocasião em que Suprema Corte fixou em 05 (cinco) anos o prazo para apreciação de atos que decorram do exercício da competência indicada no art. 71, inciso III da Constituição da República Federativa do Brasil de 1988; 
b) que o regime de execução das atividades do cargo (regime de trabalho, no caso em dedicação exclusiva) não integraria os requisitos de investidura no cargo público de professor. Salienta que o chamamento editalício n. 04, de 14 de janeiro de 2009, que veiculou a realização de concurso público para o provimento do cargo de Professor Efetivo, Adjunto Nível I, exigiu, como requisito mínimo de investidura, o título de Doutor em Direito, para o exercício das atividades inerentes ao cargo, em regime de trabalho de dedicação exclusiva, disponibilizando 01 (uma) vaga, que fora regularmente preenchida pelo Recorrente. Mas ressalva que o parâmetro para aferição de conformidade do ato de admissão, restringir-se-ia à análise do preenchimento dos requisitos de investidura previstos na Lei 7.596, de 10 de abril de 1987, a qual dispôs sobre o Plano Único de Classificação de Cargos e Empregos para o pessoal docente e para os servidores técnicos e administrativos;
c) que teria havido violação à coisa julgada, uma vez que o Acórdão, oriundo do TRF-5ª Região, proferido nos auto da Apelação Cível 2009.85.00.002712-8, ação que o próprio recorrente ingressou, fez consignar que não está sendo discutido o direito de membro do Ministério Público Estadual exercer uma atividade de magistério, até mesmo porque existe previsão expressa pela sua possibilidade, mas, sim, a vedação ao acúmulo da atividade de promotor (membro do Ministério Público Estadual) com a atividade de magistério em regime de dedicação exclusiva. Ressalvou que a decisão negatória resolveu questão prejudicial, decidindo expressa e incidentalmente ser direito líquido e certo do Recorrente acumular os referidos cargos, desde que o de Professor não o fosse em regime de trabalho com dedicação exclusiva;
d) que teria havido a prescrição do ressarcimento ao Erário decorrente de ato não doloso de improbidade administrativa. O recorrente aduz que, no julgamento do RE 636.886, restou consignado que o reconhecimento da prática do ato como sendo ato doloso de improbidade administrativa é atividade ínsita à esfera judicial, o que não afasta, por si só, o dever de os Órgãos de Controle Externo, até como forma de materialização da função cientificadora, consignarem, ainda que em tese, a presença de elementos que indiquem ter sido o ato praticado com consciência e vontade do agente. Nesse sentido, seria induvidoso, portanto, que não subsistiria mais razão para determinação de cessação de pagamento a maior, eis que já teria sido cessado, assim como não subsistiria razão de mérito para instauração de procedimento administrativo para fins de ressarcimento dos valores pagos até a cessação, posto que a percepção se deu dentro dos parâmetros da indiscutível boa-fé, restando incontroversa a ausência de elementos que poderiam induzir à prática de ato doloso de improbidade administrativa tratada na exceção à regra da prescritibilidade de danos ao erário (Tema 897 - Supremo Tribunal Federal) .
	A Serur, por outro lado, rejeita o argumento da decadência, sustentando que embora o ato do recorrente tenha dado entrada no TCU em 10/11/2009 e, portanto, há mais de cinco anos, o julgado do RE 636.553/RS não o socorreria, pois a tese ali fixada teria estabelecido o prazo de cinco anos para que o TCU proceda ao registro "apenas dos atos de concessão inicial de aposentadoria, reforma ou pensão", não fazendo menção expressa aos atos de admissão. Reproduzimos o texto citado abaixo: 
6. TESE: "Em atenção aos princípios da segurança jurídica e da confiança legítima, os Tribunais de Contas estão sujeitos ao prazo de 5 anos para o julgamento da legalidade do ato de concessão inicial de aposentadoria, reforma ou pensão, a contar da chegada do processo à respectiva Corte de Contas" (RE 636553 / RS) 
	Sustenta ainda que a razão dessa exclusão seria "evidente, eis que se poderia imaginar a situação de uma pessoa ter ingressado no serviço público federal efetivo, sem ter sido aprovado em concurso público e, somente depois de 5 anos da chegada do ato de admissão no TCU, ter sido, o referido ato submetido à apreciação desta Egrégia Corte de Contas. Se aplicável a decadência, o ato necessariamente deveria ser registrado, o que feriria diversos princípios administrativos, como, e.g., da legalidade, da impessoalidade e da moralidade". 
	Quanto ao argumento de que o regime de trabalho não integraria os requisitos de investidura no cargo público, a Serur também o rejeita, sustentando que a exigência, no edital do concurso, de dedicação exclusiva, certamente afastou da concorrência outros profissionais com título de doutor e que exerciam outros misteres incompatíveis com o referido regime de trabalho. Assim, em que pese a Constituição permitir, em tese, a acumulação dos cargos de Promotor de Justiça e de Professor Adjunto, não se verificou a compatibilidade de horários, uma vez que a exigência de dedicação exclusiva, imposta pelo Edital 4/2009, impediu não só o exercício de outro cargo público como também de toda e qualquer atividade remunerada de caráter não eventual. Sustentou ainda, nessa linha argumentativa, que, se um edital prevê a exigência de dedicação exclusiva, é de mister que o regime de trabalho seja, efetivamente, de dedicação exclusiva. Do contrário, se fosse possível a alteração do regime de trabalho, seriam palavras inúteis a inclusão de tal exigência no edital. 
	Sobre a suposta violação de coisa julgada, a Serur entendeu que o acórdão transitado em julgado apenas teria ratificado a conclusão de que seria ilegal a acumulação do cargo efetivo de professor com dedicação exclusiva com o cargo de promotor de justiça, opinando mais uma vez pela rejeição dos argumentos do recorrente. Esclarecemos que o acórdão proferido pelo Tribunal Regional Federal da 5ª Região, que julgou a apelação cível interposta pelo interessado (publicado em 19/12/2012) restou assim ementado:
CONSTITUCIONAL E ADMINISTRATIVO. MEMBRO DO MINISTÉRIO PÚBLICO ESTADUAL. PROFESSOR EM REGIME DE DEDICAÇÃO EXCLUSIVA. CUMULAÇÃO INDEVIDA DE CARGOS. CONSTITUCIONALIDADE DA LEI n. 7.596/87 E LEGALIDADE DO DECRETO n. 94.664/87. PRECEDENTES. - No caso trazido aos presentes autos, não está sendo discutido o direito de membro do Ministério Público Estadual exercer uma atividade de magistério, até mesmo porque existe previsão expressa pela sua possibilidade, mas, sim, a vedação ao acúmulo da atividade de promotor (membro do Ministério Público Estadual) com a atividade de magistério em regime de dedicação exclusiva. - Na espécie, resta incontroversa a acumulação indevida de cargos. De fato, não há dúvidas de que o autor acumula o cargo de promotor (membro do Ministério Público Estadual) com o de Professor Adjunto I, em regime de dedicação exclusiva. - A opção pelo exercício do magistério em regime de dedicação exclusiva inviabiliza a acumulação. - Importante não confundir os fundamentos. Não é pelo fato de ser promotor de Justiça que se encontra o apelante impedido de exercer a função de magistério para a qual logrou êxito em concurso público. Não constitui objeto da demanda, portanto, a tutela do exercício e das atribuições do cargo de promotor de Justiça. Obsta-se, sim, com pertinência, o exercício do referido cargo de professor pelo fato de que o seu regime jurídico é o da dedicação exclusiva, em razão da qual a lei e o regulamento vedam o exercício de qualquer outra atividade, pública ou privada. Aí é que se encontra a vedação, e não no fato de ser o autor promotor de Justiça. Poderia ser juiz, médico, engenheiro, advogado. O foco da restrição está no regime da dedicação exclusiva, para a qual, justamente em decorrência de ser exclusiva, a lei a remunera com valor superior ao outro regime, o de 20 horas. Ou seja, o professor em regime de dedicação exclusiva ganha a mais pela exclusividade, não se vislumbrando qualquer ilegalidade ou inconstitucionalidade na lei e no decreto que regem a matéria. 
	Por fim, quanto ao argumento relativo à prescrição da ação de ressarcimento ao erário, a Serur rejeitou os argumentos do recorrente com base na "lógica do razoável", sustentando que seria "comezinho a um servidor público médio o reconhecimento de que um professor com dedicação exclusiva percebe, a título de remuneração, mais que um professor com 40 horas de jornada e, a fortiori, mais que um professor com 20 horas de jornada. Assim, sendo o recorrente um doutor em Direito, e, portanto, pessoa extremamente esclarecida, entende-se que assumiu o risco de, no futuro, ser instado a devolver a diferença entre a remuneração paga e aquela devida, considerando a jornada de trabalho efetivamente exercida". 
	Citou ainda a manifestação do Ministro Relator a quo nos autos, que assim dispôs: "No tocante aos valores recebidos, entendo, diversamente dos pareceres, que o interessado deve ser instado a devolver a diferença entre a remuneração paga e aquela devida, considerando a jornada de trabalho efetivamente exercida. Portanto, deve ser expedida determinação à entidade de origem com vistas à adoção das medidas cabíveis com vistas a obter o ressarcimento dos valores indevidamente recebidos, assegurado o direito à ampla defesa e ao contraditório".
	Nesse sentido, a Serur conclui que: a) o fato de já ter transcorrido mais de 5 anos da admissão do recorrente como professor não é óbice ao exercício da competência do TCU para julgá-la ilegal; b) o regime de execução das atividades do cargo (regime de trabalho) integra os requisitos de investidura no cargo público; c) não houve violação à coisa julgada; d) e não há falar-se em prescrição do ressarcimento ao Erário dos valores indevidamente percebidos. Com tais conclusões, a Unidade Técnica propôs conhecer do recurso interposto, para, no mérito, negar-lhe provimento.
***
	Inicialmente, cabe esclarecer que os presentes autos albergam uma sucessão de matérias que vêm recebendo novos tratamento em virtude de recentes julgados pela Suprema Corte. Há uma questão prejudicial à análise do mérito do ato, que consiste na aplicação ou não aos autos do julgamento do tema 445 da sistemática de repercussão geral do STF. Há a questão do mérito em si, que consiste em aferir se há correlação entre a irregularidade detectada e os requisitos de análise do respectivo ato de admissão. E há a questão atinente à possível prescritibilidade das ações de ressarcimento de valores indevidamente recebidos pelo servidor, questão essa que vem sendo discutida em diversos temas também na sistemática de repercussão geral (Tema 666, Tema 897, Tema 899) . 
	Nesse sentido, por fins didáticos, dividiremos nossa análise em três questionamentos: i) Há subsunção do caso concreto à tese fixada nos autos do RE 636.553/RS (tema 445) ? ii) O regime de execução das atividades do cargo (regime de trabalho de 20 horas, 40 horas ou dedicação exclusiva) é atributo que integra os requisitos de investidura (admissão) no respectivo cargo? iii) É cabível o ressarcimento dos valores a maior recebidos pelo servidor?
	Vale frisar que este último questionamento, por se tratar de tema ainda mais peculiar, envolve outros prequestionamentos que precisam ser respondidos, tais como: i) é possível caracterizar adequadamente o débito no caso de incompatibilidade do exercício de cargo em regime de dedicação exclusiva cumulativamente com outro cargo? ii) tais valores, uma vez caracterizados, são repetíveis? iii) mesmo que repetíveis, há prescrição da respectiva ação de ressarcimento?
Há subsunção do caso concreto à tese fixada nos autos do RE 636.553/RS (tema 445) ?
	Conforme anunciado nos autos, a Suprema Corte apreciou o tema 445 da sistemática de repercussão geral - "Incidência do prazo decadencial previsto no art. 54 da Lei 9.784/1999 para a Administração anular ato de concessão de aposentadoria" -, por intermédio do RE 636.553/RS, cujo acórdão apresentou o seguinte teor:
Recurso extraordinário. Repercussão geral. 2. Aposentadoria. Ato complexo. Necessária a conjugação das vontades do órgão de origem e do Tribunal de Contas. Inaplicabilidade do art. 54 da Lei 9.784/1999 antes da perfectibilização do ato de aposentadoria, reforma ou pensão. Manutenção da jurisprudência quanto a este ponto. 3. Princípios da segurança jurídica e da confiança legítima. Necessidade da estabilização das relações jurídicas. Fixação do prazo de 5 anos para que o TCU proceda ao registro dos atos de concessão inicial de aposentadoria, reforma ou pensão, após o qual se considerarão definitivamente registrados. 4. Termo inicial do prazo. Chegada do processo ao Tribunal de Contas. 5. Discussão acerca do contraditório e da ampla defesa prejudicada. 6. TESE: "Em atenção aos princípios da segurança jurídica e da confiança legítima, os Tribunais de Contas estão sujeitos ao prazo de 5 anos para o julgamento da legalidade do ato de concessão inicial de aposentadoria, reforma ou pensão, a contar da chegada do processo à respectiva Corte de Contas". 7. Caso concreto. Ato inicial da concessão de aposentadoria ocorrido em 1995. Chegada do processo ao TCU em 1996. Negativa do registro pela Corte de Contas em 2003. Transcurso de mais de 5 anos. 8. Negado provimento ao recurso.
	Embora tenha rejeitado a tese de que o prazo decadencial do art. 54 da Lei 9.784/1999 se aplica aos atos sujeitos a registro, permanecendo válida, portanto, a teoria de que tais atos se tratam de atos complexos, ficou consignado, por analogia ao prazo previsto no art. 1º do Decreto nº 20.910/1032, que cinco anos seria um prazo razoável para que o TCU exerça sua competência constitucional, insculpida no art. 71, inciso III da Carta política, depois do qual, com base nos princípios da segurança jurídica e da confiança legítima, tais atos são considerados tacitamente registrados.
	Convém comentar ainda que, em face do referido acórdão, a União opôs embargos de declaração para que, diante da superação da pacífica jurisprudência do STF: 
 (i) fossem modulados os efeitos da decisão (art. 927, § 3º, do CPC) , conferindo-lhe eficácia prospectiva, de modo que o novo entendimento passasse a valer apenas em relação aos atos de aposentadoria, reforma ou pensão que ingressassem nos Tribunais de Contas a partir da publicação do acórdão; 
 (ii) que fossem sanadas as obscuridades apontadas, notadamente para correta compreensão quanto ao fundamento legal do prazo quinquenal que deve ser observado pelas Cortes de Contas no exercício constitucional do controle externo (art. 71, III, da CF) , restando expressamente consignado que, mesmo prevalecendo o prazo disposto no art. 1º do Decreto nº 20.910/1032, seria possível a aplicação da disciplina jurídica do art. 54 da Lei 9.784/1999, em especial para que: 
ii.1) restasse esclarecido que o prazo quinquenal não seria aplicável às hipóteses em que fosse constatada má-fé ou fraude por parte dos interessados; 
ii.2) restasse consignada a possibilidade de interrupção do prazo quinquenal; 
ii.3) restasse esclarecido que o prazo quinquenal não alcançaria as situações flagrantemente inconstitucionais.
	O STF, por unanimidade, rejeitou os aclaratórios e, em síntese, fixou a seguinte tese de repercussão geral: 
Em atenção aos princípios da segurança jurídica e da confiança legítima, os Tribunais de Contas estão sujeitos ao prazo de 5 anos para o julgamento da legalidade do ato de concessão inicial de aposentadoria, reforma ou pensão, a contar da chegada do processo à respectiva Corte de Contas.
	Os referidos embargos foram assim ementados:
Embargos de declaração em recurso extraordinário com repercussão geral. 2. Tema 445 da sistemática da repercussão geral. Julgamento da legalidade do ato de concessão inicial de aposentadoria, reforma ou pensão, pelos Tribunais de Contas. 3. Prazo decadencial de cinco anos, a contar da chegada do processo à respectiva Corte de Contas. 4. Inexistência de omissão, contradição ou obscuridade. 5. Efeitos infringentes. Não configuração de situação excepcional. 6. Embargos de declaração rejeitados.
	Como se vê, o STF não permitiu a aplicação apenas prospectiva da referida decisão, de maneira que o prazo de cinco anos se dá sempre a contar da chegada do ato ao TCU, não havendo o que se falar em exceções ou em interrupções do respectivo prazo. 
	A Serur aduz que a tese fixada no RE 636.553 não faz menção expressa aos processos de admissão, os quais, também, são submetidos a registro pelo TCU, aplicando-se somente aos atos de aposentadoria, reforma e pensão. Nesse aspecto, pedimos vênias para divergir da Unidade Técnica. O fato de a tese ter se referido expressamente apenas os atos de aposentadoria, reforma e pensão consiste, segundo pensamos, em mera tecnicalidade e certamente não representa intenção da Suprema Corte de excluir propositalmente os atos de admissão da hipótese de aplicação da tese julgada, ante a semelhança quase absoluta entre o registro de tais atos. 
	Registra-se que tais "tecnicalidades" permeiam diversos dos julgados da Suprema Corte sobre o assunto. É comum falar-se apenas em atos de aposentadoria, ou de aposentadoria e pensões, porque são os casos mais comuns de aplicação da competência de registro de atos. Tanto que o tema 445 da sistemática de repercussão geral foi escrito como 'Incidência do prazo decadencial previsto no art. 54 da Lei 9.784/1999 para a Administração anular ato de concessão de aposentadoria". Isso porque o caso concreto tratado nos autos do RE 636.553/RS se tratava de ato de concessão de aposentadoria. Entretanto, a tese fixada se referiu expressamente também a atos de reforma e pensão.
	Há diversas outras situações em que se analisa a competência relativa à atos sujeitos a registro e se deixa de citar um ou outro tipo de ato. Trazemos como exemplo a própria Súmula Vinculante nº 3, que igualmente deixa de fora em seu texto os atos de admissão, além dos atos de alteração de qualquer modalidade de benefício: 
"Nos processos perante o Tribunal de Contas da União, asseguram-se o contraditório e a ampla defesa quando da decisão puder resultar anulação ou revogação de ato administrativo que beneficie o interessado, excetuada a apreciação da legalidade do ato de concessão inicial de aposentadoria, reforma e pensão".
	Ressaltamos que é por meio da referida Súmula que baseia o entendimento de que ao analisar os atos sujeitos a registro, o TCU exerce sua competência constitucional fiscalizatória, e que, por isso, não se torna obrigatória a participação dos interessados em oitiva, mesmo quando da decisão puder resultar perda de direitos. Entretanto, essa "tecnicalidade" (a não citação dos atos de admissão na SV 3) não impede o TCU de aplicar o mesmo exato entendimento aos atos de admissão, bem como em relação aos atos de alteração de aposentadoria, reforma e pensão. Isso por entender que a Súmula Vinculante nº 3 se refere genericamente à competência constitucional prevista no art. 71, inciso III.
	Da mesma forma, apesar de o caso concreto se tratar, como já mencionado, de uma aposentadoria, o que se analisa na assentada do RE 636.553/RS é a incidência do prazo decadencial do TCU para exercer sua competência contida no art. 71, inciso III da CF. Tal competência consiste em apreciar, para fins e registro a legalidade dos atos de admissão, aposentadoria, reforma e pensão. Transcrevemos abaixo o teor do dispositivo citado:
III - apreciar, para fins de registro, a legalidade dos atos de admissão de pessoal, a qualquer título, na administração direta e indireta, incluídas as fundações instituídas e mantidas pelo Poder Público, excetuadas as nomeações para cargo de provimento em comissão, bem como a das concessões de aposentadorias, reformas e pensões, ressalvadas as melhorias posteriores que não alterem o fundamento legal do ato concessório;
	Não há lógica, segundo pensamos, em deduzir que a decisão da Suprema Corte teria separado a competência conferida ao TCU por meio do inciso III do art. 71 da CF/88 em duas competências com características distintas: sendo uma delas, referente aos atos de aposentadoria, reforma e pensão, em que se aplica o princípio da segurança jurídica; e a outra, referente a atos de admissão, em que não se aplica o princípio da segurança jurídica, não importando o tempo deflagrado entre a chegada do ato no TCU e sua análise pela Corte. 
	Nada nos autos do referido RE sugere que o STF buscou tratar de forma diferente os atos de admissão. Pelo contrário, vários trechos do voto condutor apontam para o fato de que a tese ali defendida se aplicava integralmente ao exercício da competência prevista no art. 71, inciso III da CF/88, e não dizia respeito a uma ou outra categoria isolada de atos sujeitos a registro:
Excertos de voto condutor do Relator no Acórdão originário no RE 636.553/RS
'Em atenção aos princípios da segurança jurídica e da confiança legítima, o Tribunal de Contas da União está sujeito ao prazo de 5 anos para o julgamento da legalidade do ato de concessão inicial de aposentadoria, reforma ou pensão, a contar da chegada do processo àquela Corte'.
'Ante o exposto, nego provimento ao recurso da União, pois, apesar de entender que o art. 54 da Lei 9784/1999 não se aplica diretamente à análise da legalidade do ato de aposentadoria pelo Tribunal de Contas, é necessária a observância do prazo de 5 anos, a contar da chegada dos autos à Corte de Contas, em atenção aos princípios da segurança jurídica e da confiança legítima'.
Excertos de voto condutor dos embargos no RE 636.553/RS
'A primeira hipótese refere-se à situação em que o TCU anula as aposentadorias ou pensões por ele próprio já julgadas legais e registradas. Nesse caso, em que há anulação de ato administrativo complexo aperfeiçoado, aplica-se o art. 54 da Lei 9.784/1999. Tal procedimento não foi objeto da presente ação. Já a segunda hipótese refere-se à atividade de controle externo, pela qual o Tribunal de Contas da União aprecia aposentadorias e pensões concedidas pelos órgãos da Administração Pública - podendo julgá-las ilegais, negando-lhes o registro, ou aprová-las. É sobre isso que se tratou nesta ação, isto é, sobre a competência disposta no art. 71, III, da Constituição Federal'. (...) 
A questão posta foi a seguinte: se, por um lado, entende-se pela inaplicabilidade do art. 54 da Lei 9.784/1999 ao período compreendido entre a publicação do ato de aposentadoria pelo órgão de origem e a apreciação da sua legalidade pelo TCU, por outro o Supremo Tribunal Federal concluiu não ser possível deixar de se constatar o longo prazo que vem sendo reiteradamente utilizado para finalização da análise pelo TCU. Ao corretamente avaliar esse cenário, com fundamento nos princípios da segurança jurídica e da confiança legítima, bem como por estar atenta à importância da estabilização das relações jurídicas - seja em favor da Administração ou em favor do administrado - esta Corte julgou que também para apreciação da legalidade do ato de aposentadoria deveria haver limite de prazo. Entendeu-se ser descabida a constante ocorrência de situações em que atos aparentemente já consolidados são desconstituídos após o transcurso de largo período.
Na presente ação, a decisão tomada por esta Corte teve justamente como fundamento os princípios da segurança jurídica e da confiança legítima, de modo a afastar a ocorrência de eventuais abusos na demora do exercício da competência constitucional definida no art. 71, III, CF. Ou seja, a aplicação imediata do julgado, com efeitos ex tunc, apresenta-se mais coerente com a necessidade de preservação do interesse social e da segurança jurídica.
Para fundamentar o pedido de modulação de efeitos, a União informa existir amplo acervo processual, sobre o qual incidiria a conclusão tomada nesta ação. É de causar estranheza, contudo, o argumento apresentado no sentido de que o TCU estava a pautar-se pelo entendimento do Supremo Tribunal Federal, segundo o qual não incidiria prazo decadencial no exercício da competência prevista no art. 71, III, da Constituição Federal, e que, por isso, precisaria de tempo para reorganizar ritos e procedimentos internos ao lapso temporal determinado. Isso porque a não incidência de qualquer prazo para o exercício do controle externo não significa que o Tribunal de Contas da União tivesse ampla discricionariedade temporal para apreciar a legalidade dos atos no prazo que entendesse correto e necessário. Trata-se de atuação que já deveria ser ditada por princípios constitucionais, mormente, no caso, da segurança jurídica e da celeridade, e para a qual há, nos tempos atuais, diversos meios técnicos a disposição.
Vê-se, portanto, que a aplicação imediata da decisão aqui tomada gera efeitos positivos na readaptação de procedimentos e na celeridade do exercício da competência constitucional prevista no art. 71, III, CF'.  (grifos nossos) .
	Assim, entendemos que a lógica da argumentação da Serur, ao sustentar que a tese fixada no RE 636.553/RS não se aplicaria aos atos de admissão, por resultar no registro de um ato que fere princípios administrativos, não se sustenta. Qualquer ato, seja de aposentadoria, reforma ou pensão, que esteja eivados de vícios, vai ferir princípios administrativos, mas a despeito disso, deverá ser considerado tacitamente registrado se passados cinco anos de sua entrada no TCU, porquanto se prioriza no caso a aplicação dos princípios da segurança jurídica e da proteção à confiança. 
	Nesse sentido, considerando que a tese fixada nos autos do RE 636.553/RS, em nossa opinião, se aplica também aos atos de admissão, já que se trata igualmente de ato sujeito a registro, de acordo com a competência constitucional do TCU insculpida no art. 71, inciso III da CF/88, e considerando que o ato em análise deu entrada no TCU em 2009, e foi julgado apenas em 2020 (cerca de 11 anos depois) , opinamos por acatar os argumentos apresentados pelo recorrente no sentido de que não há mais possibilidade de o TCU apreciar pela ilegalidade o mencionado ato. 
O regime de trabalho do cargo integra os requisitos de investidura (admissão) no respectivo cargo?
	Caso esse Colegiado entenda diversamente do defendido por este Ministério Público e concorde com o entendimento da Serur de que a tese fixada nos autos do RE 636.553/RS não se aplica aos atos de admissão, resta analisar a questão de mérito que deu origem ao presente julgamento pela ilegalidade. Nessa matéria, pedimos vênias para divergir de todos os pronunciamentos anteriores, pois entendemos que assiste razão ao recorrente. A carga horária ou regime específico de trabalho, embora prevista em edital, não integra os requisitos de admissão, ou seja, de investidura no cargo.
	Comecemos a digressão pelo disposto na norma maior. A Constituição de 1988, com a alteração promovida pela EC 19/1998, em seu art. 37, incisos I e II estabelece as condições de acesso aos cargos públicos:
Art. 37. A administração pública direta e indireta de qualquer dos Poderes da União, dos Estados, do Distrito Federal e dos Municípios obedecerá aos princípios de legalidade, impessoalidade, moralidade, publicidade e eficiência e, também, ao seguinte:                (Redação dada pela Emenda Constitucional nº 19, de 1998) 
I - os cargos, empregos e funções públicas são acessíveis aos brasileiros que preencham os requisitos estabelecidos em lei, assim como aos estrangeiros, na forma da lei;               (Redação dada pela Emenda Constitucional nº 19, de 1998) 
II - a investidura em cargo ou emprego público depende de aprovação prévia em concurso público de provas ou de provas e títulos, de acordo com a natureza e a complexidade do cargo ou emprego, na forma prevista em lei, ressalvadas as nomeações para cargo em comissão declarado em lei de livre nomeação e exoneração; (grifos nossos) 
	Como se vê, os dispositivos acima transcritos impedem que sejam estabelecidas condições ou exigências para o acesso aos cargos ou empregos públicos que não estejam previstas expressamente em lei. Portanto, os editais de concursos públicos não são instrumentos hábeis para estabelecer limitações para a participação no certame, e menos ainda para estabelecer regras restritivas, sem respaldo em lei, para o provimento no cargo. 
	A regra insculpida no texto constitucional é a de amplo acesso aos cargos públicos, o que se justifica pela aplicação do princípio da isonomia, previsto no art. 5º da Constituição Federal. A própria CF/88 excepcionaliza, no art. 39, § 3ª que, eventualmente, com base no princípio da razoabilidade - e respeitando os princípios da isonomia e da impessoalidade -, sejam estabelecidas exigências que venham a limitar o amplo acesso aos cargos ou empregos públicos, como limite de idade, sexo, altura, formação profissional, etc. Transcrevemos abaixo o referido dispositivo:
§ 3º Aplica-se aos servidores ocupantes de cargo público o disposto no art. 7º, IV, VII, VIII, IX, XII, XIII, XV, XVI, XVII, XVIII, XIX, XX, XXII e XXX, podendo a lei estabelecer requisitos diferenciados de admissão quando a natureza do cargo o exigir.     
	Entretanto, ainda assim, somente a lei poderá estabelecer requisitos diferenciados de admissão quando a natureza do cargo assim o exigir. Qualquer condição ou limitação para o acesso aos cargos, empregos ou funções públicas deve possuir expressa previsão legal, além de respeitar os princípios da razoabilidade, isonomia e impessoalidade. Nesse sentido, por exemplo, a Súmula 14 de jurisprudência do STF estabelece que 'não é admissível, por ato administrativo, restringir, em razão da idade, inscrição em concurso para cargo público'. Na mesma linha, a Súmula 686 da mesma corte dispõe que 'só por lei se pode sujeitar a exame psicotécnico a habilitação de candidato a cargo público'.
	Ou seja, o que se estabeleceu na jurisprudência pátria, a partir da leitura do texto constitucional, é que o princípio da legalidade deve nortear os requisitos dos editais de concurso público. Nesse sentido, viola a Constituição Federal toda e qualquer restrição para o desempenho de uma função pública contida em editais, regulamentos e portarias, que não tenham amparo legal. Vale mencionar o que restou decidido nos autos do RE 898.450/SP, em sede de repercussão geral (Tema 838) , em que a Suprema Corte fixou a tese de que os requisitos do edital para o ingresso em cargo, emprego ou função pública devem ter por fundamento lei em sentido formal e material, e consectariamente, que é inconstitucional a manutenção de restrição elencada em edital de concurso público sem lei que a estabeleça. Transcrevemos abaixo os excertos relevantes ao tema:
	RECURSO EXTRAORDINÁRIO 898.450 SÃO PAULO
1. O princípio da legalidade norteia os requisitos dos editais de concurso público. 
2. O artigo 37, I, da Constituição da República, ao impor, expressamente, que "os cargos, empregos e funções públicas são acessíveis aos brasileiros que preencham os requisitos estabelecidos em lei", evidencia a frontal inconstitucionalidade de toda e qualquer restrição para o desempenho de uma função pública contida em editais, regulamentos e portarias que não tenham amparo legal. (Precedentes: RE 593198 AgR, Relator Min. Dias Toffoli, Primeira Turma, julgado em 06/08/2013, DJe 01- 10-2013; ARE 715061 AgR, Relator Min. Celso de Mello, Segunda Turma, DJe 19-06-2013; RE 558833 AgR, Relatora Min. Ellen Gracie, Segunda Turma, DJe 25-09-2009; RE 398567 AgR, Relator Min. Eros Grau, Primeira Turma, DJ 24-03-2006; e MS 20.973, Relator Min. Paulo Brossard, Plenário, julgado em 06/12/1989, DJ 24-04-1992) . 
3. O Legislador não pode escudar-se em uma pretensa discricionariedade para criar barreiras legais arbitrárias e desproporcionais para o acesso às funções públicas, de modo a ensejar a sensível diminuição do número de possíveis competidores e a impossibilidade de escolha, pela Administração, daqueles que são os melhores.
4. Os requisitos legalmente previstos para o desempenho de uma função pública devem ser compatíveis com a natureza e atribuições do cargo. (No mesmo sentido: ARE 678112 RG, Relator Min. Luiz Fux, julgado em 25/04/2013, DJe 17-05-2013) . (...) 
18. As teses objetivas fixadas em sede de repercussão geral são: (i) os requisitos do edital para o ingresso em cargo, emprego ou função pública devem ter por fundamento lei em sentido formal e material, (ii) editais de concurso público não podem estabelecer restrição a pessoas com tatuagem, salvo situações excepcionais em razão de conteúdo que viole valores constitucionais. (...) 
19.1. Consectariamente o acórdão recorrido colide com as duas teses firmadas nesta repercussão geral: (i) a manutenção de inconstitucional restrição elencada em edital de concurso público sem lei que a estabeleça; (ii) a confirmação de cláusula de edital que restringe a participação, em concurso público, do candidato, exclusivamente por ostentar tatuagem visível, sem qualquer simbologia que justificasse, nos termos assentados pela tese objetiva de repercussão geral, a restrição de participação no concurso público. (grifos nossos) 
 	A respeito do que diz a lei sobre a investidura em cargo público federal, vale transcrever o disposto no estatuto dos servidores públicos civis da União:
Art. 5o  São requisitos básicos para investidura em cargo público:
I - a nacionalidade brasileira;
II - o gozo dos direitos políticos;
III - a quitação com as obrigações militares e eleitorais;
 IV - o nível de escolaridade exigido para o exercício do cargo;
V - a idade mínima de dezoito anos;
VI - aptidão física e mental.
§ 1o  As atribuições do cargo podem justificar a exigência de outros requisitos estabelecidos em lei. 
Art. 10.  A nomeação para cargo de carreira ou cargo isolado de provimento efetivo depende de prévia habilitação em concurso público de provas ou de provas e títulos, obedecidos a ordem de classificação e o prazo de sua validade.
Parágrafo único.  Os demais requisitos para o ingresso e o desenvolvimento do servidor na carreira, mediante promoção, serão estabelecidos pela lei que fixar as diretrizes do sistema de carreira na Administração Pública Federal e seus regulamentos.   (grifos nossos) 
	Novamente temos expressa a aplicação do princípio da legalidade no que se refere aos requisitos de investidura em cargo público, tendo em vista que o §1º do art. 5º acima citado frisa a necessidade de estabelecer em lei eventuais requisitos diferentes para a investidura em cargo público dos já previstos no próprio art. 5º. Tais requisitos, aliás, estão previstos na Lei que dispõe sobre a carreira na qual o recorrente ingressou.
	Sobre a Lei da carreira do magistério federal, convém lembrar que, na época da admissão em análise, estava ainda vigente a Lei nº 7.596/1987, legislação anterior à Lei 12.772, que entrou em vigor em 28/12/2012. Vale dizer que em relação aos requisitos de investidura, bem como a regime de execução das atividades, as duas legislações são bem semelhantes. O art. 3º da Lei nº 7.596/1987 estabeleceu que 'as universidades e demais instituições federais de ensino superior, estruturadas sob a forma de autarquia ou de fundação pública, terão um Plano Único de Classificação e Retribuição de Cargos e Empregos para o pessoal docente e para os servidores técnicos e administrativos, aprovado, em regulamento, pelo Poder Executivo". Tal regulamento foi aprovado por meio do Decreto 94.664, de 2/7/1987, que aprovou o "Pano Único de Classificação e Retribuição de Cargos e Empregos de que trata a Lei nº 7.596, de 10 de abril de 1987".
	Sobre o referido plano, vale a pena transcrever a seguir o Capítulo IV, que dispõe sobre o "ingresso na carreira", incluindo os respectivos requisitos de admissão, bem como o capítulo V, que dispõe sobre o "regime de trabalho".
CAPÍTULO IV
Do Ingresso na Carreira
        Art. 12. O ingresso na carreira do Magistério Superior dar-se-á mediante habilitação em concurso público de provas e títulos, somente podendo ocorrer no nível 1 de qualquer classe.
        1º Para inscrição no concurso a que se refere este artigo, será exigido:
        a) diploma de graduação em curso superior, para a classe de Professor Auxiliar;
        b) grau de Mestre, para a classe de Professor Assistente;
        c) título de Doutor ou de Livre-Docente, para a classe de Professor Adjunto.
        2º O ingresso na classe de Professor Titular dar-se-á unicamente mediante habilitação em concurso público de provas e títulos, na qual somente poderão inscrever-se portadores do título de Doutor ou de Livre-Docente, Professores Adjuntos, bem como pessoas de notório saber, reconhecido pelo conselho superior competente da IFE.
CAPÍTULO V
Do Regime de Trabalho
        Art. 14. O Professor da carreira do Magistério Superior será submetido a um dos seguintes regimes de trabalho:
        I - dedicação exclusiva, com obrigação de prestar quarenta horas semanais de trabalho em dois turnos diários completos e impedimento do exercício de outra atividade remunerada, pública ou privada;
        II - tempo parcial de vinte horas semanais de trabalho.
        1º No regime de dedicação exclusiva admitir-se-á:
        a) participação em órgãos de deliberação coletiva relacionada com as funções de Magistério;
        b) participação em comissões julgadoras ou verificadoras, relacionadas com o ensino ou a pesquisa;
        c) percepção de direitos autorais ou correlatos;
        d) colaboração esporádica, remunerada ou não, em assuntos de sua especialidade e devidamente autorizada pela instituição, de acordo com as normas aprovadas pelo conselho superior competente.
        2º Excepcionalmente, a IFE, mediante aprovação de seu colegiado superior competente, poderá adotar o regime de quarenta horas semanais de trabalho para áreas com características específicas. (grifos nossos) 
	Como se vê, o recorrente implementou todos os requisitos legais previstos no art. 14 do Decreto 94.664/1987, para ser investido no cargo de professor adjunto da UFS, uma vez que possuía o título de doutor, e preenchia os demais requisitos gerais previstos no art. 5º da Lei 8.112/1990. E mais importante, conforme fica claro na leitura do art. 14 do mencionado decreto, o regime de execução da atividade (se 20 horas, ou 40 horas semanais ou em dedicação exclusiva) não constitui requisito de ingresso na carreira, o que, aliás, se coaduna com a doutrina e a com a lei. 
	Nesse ponto, cabe esboçar um breve arcabouço doutrinário a respeito do termo "investidura". De um modo geral, o termo vem sendo entendido como o ato jurídico por meio do qual se dá posse à pessoa para desempenho de cargo ou função, para a qual foi anteriormente designada ou nomeada. Nas lições de José dos Santos Carvalho Filho (em Manual de Direito Administrativo) , 'a investidura retrata uma operação complexa, constituída de atos do Estado e do interessado, para permitir o legítimo provimento do cargo público'. Nesse sentido, na visão do professor, a nomeação é o ato administrativo que materializa o provimento originário de um cargo e que, como regra, exige que o nomeado não somente tenha sido aprovado previamente em concurso público, como também tenha preenchido os demais requisitos legais para a investidura legítima. Já a posse é o ato da investidura pelo qual ficam atribuídos ao servidor as prerrogativas, os direitos e os deveres do cargo e é com o ato de posse que se completa a investidura, espelhando uma verdadeira conditio iuris para o exercício da função pública. É nesse momento, segundo o doutrinador, que 'o servidor assume o compromisso do fiel cumprimento dos deveres e atribuições'. Já o exercício representa o efetivo desempenho das funções atribuídas ao cargo, o que, por óbvio, só se legitima na medida em que se tenha consumado o processo de investidura, sendo ato subsequente àquele.
	Por lógica, é fácil a verificação de que o conjunto de requisitos necessários à investidura no cargo público consiste em quesitos prévios para que o servidor faça jus à nomeação, e posteriormente à posse no cargo público. O regime de horas de trabalho a que o servidor será submetido ao dar início ao exercício das suas atribuições compreende fase subsequente à investidura que, rememorando, se completa com a posse. Aliás, essa é exatamente a leitura que se extrai da Lei 8.112/1990, em diversos de seus artigos, abaixo transcritos:
Lei 8.112/1990
Art. 7o  A investidura em cargo público ocorrerá com a posse.
Art. 13.  A posse dar-se-á pela assinatura do respectivo termo, no qual deverão constar as atribuições, os deveres, as responsabilidades e os direitos inerentes ao cargo ocupado, que não poderão ser alterados unilateralmente, por qualquer das partes, ressalvados os atos de ofício previstos em lei.
§ 1o  A posse ocorrerá no prazo de trinta dias contados da publicação do ato de provimento.   
§ 4o  Só haverá posse nos casos de provimento de cargo por nomeação.  
Art. 15.  Exercício é o efetivo desempenho das atribuições do cargo público ou da função de confiança.
§ 1o  É de quinze dias o prazo para o servidor empossado em cargo público entrar em exercício, contados da data da posse.
Art. 19.  Os servidores cumprirão jornada de trabalho fixada em razão das atribuições pertinentes aos respectivos cargos, respeitada a duração máxima do trabalho semanal de quarenta horas e observados os limites mínimo e máximo de seis horas e oito horas diárias, respectivamente.     
	Ademais, conforme se depreende da leitura o art. 14 do Decreto 94.664/1987, eram (e ainda permanecem sendo na vigência da Lei 12.772) três os regimes de trabalho legalmente previstos: o de 20 horas semanais; o de 40 horas semanais; e o de dedicação exclusiva. Não há qualquer previsão para imposição de um regime ou outro ao professor titular de cargo efetivo das Universidades públicas.
	Assim sendo, não nos resta outra opção senão aderir ao argumento do recorrente no sentido de que a regra do edital que previu o necessário exercício do cargo em regime de dedicação exclusiva extrapolou os limites da lei e afrontou diretamente a jurisprudência sedimentada da Suprema Corte no sentido de que os requisitos do edital para o ingresso em cargo, emprego ou função pública devem ter por fundamento lei em sentido formal e material. O argumento de que a restrição editalícia teria afugentado outros candidatos, que seriam igualmente ocupantes de cargos na Administração Pública e deteriam título de doutor, não se reputa, nesse sentido, em argumento razoável a fim de impugnar a admissão constituída dentro dos limites da Lei e há mais de onze anos.
	Ainda nesse contexto, partindo da premissa de que o regime de trabalho não integra os requisitos de investidura no cargo, concluímos então que a efetivação do registro do ato de admissão em análise em nada afeta ou consiste de alguma forma em chancelamento de eventual irregularidade cometida pelo servidor no exercício do cargo de professor. Ou seja, embora entendamos que o TCU, caso superada a preliminar que sustentamos acima, deva conceder o registro ao ato em análise, por ter sido constituído de acordo com a legislação então vigente, nada impede que em sede de fiscalização essa Corte venha a se pronunciar e promover determinações acerca da irregularidade referente a eventual incompatibilidade no exercício cumulativo de cargos públicos.
	Sobre o assunto, convém esclarecer que a jurisprudência dessa Corte de Contas é pacífica no sentido de que, tendo o servidor optado pelo regime de dedicação exclusiva, é vedado o exercício simultâneo do magistério público superior com outra atividade remunerada. Tal vedação tem origem no artigo 14 do Decreto 94.664/1987, inciso I, já retrocitado, em que consta expressamente o 'impedimento do exercício de outra atividade remunerada, pública ou privada'. Esse mesmo entendimento restou ratificado com a edição da Lei 12.772, de 28/12/2012, que dispôs no seu artigo 20 sobre os regimes de trabalho dos professores das Instituições Federais de Ensino.
	O impedimento prevalece ainda que haja compatibilidade de horário, conforme pacífica jurisprudência dessa Corte, que dispõe que o 'regime de dedicação exclusiva é um pacto feito entre a Administração e o servidor, que se distingue do de tempo integral pela natureza participativa do primeiro, pois exige maior envolvimento do professor com a instituição de ensino, mediante atividades extraclasses como a pesquisa, extensão e gestão institucional, razão pela qual o professor com dedicação exclusiva ao magistério percebe uma remuneração maior que visa retribuir a privação a que ele se sujeita por não poder ocupar outra atividade, mesmo no setor privado'.
	Entretanto, diante do ilícito cometido, convém fazer digressão acerca da possibilidade de restituição de possíveis valores recebidos indevidamente, consoante determinação contida no Acórdão originário. 
É cabível o ressarcimento dos valores pagos a maior ao servidor?
	Quanto à possibilidade de ressarcimento de valores eventualmente pagos a maior, ressaltamos mais uma vez que essa análise não tem relação com a análise de legalidade do ato de admissão do servidor. Conforme demonstrado, o regime de trabalho do cargo não deve integrar os requisitos de sua investidura. Nesse sentido, conquanto nossa proposta contemple a apreciação do ato de admissão pela legalidade, nada obsta que o TCU, em sua função fiscalizatória, ordene o ressarcimento ao erário caso encontre a ocorrência do ilícito relacionado aos pagamentos de verbas remuneratórias ao servidor. 
	No presente caso, o ilícito identificado se trata do exercício incompatível do cargo de professor em regime de dedicação exclusiva com o cargo de promotor de justiça. Conforme mencionado anteriormente, esse tópico pretende oferecer resposta aos seguintes questionamentos: i) é possível caracterizar adequadamente o débito no caso de incompatibilidade do exercício de cargo em regime de dedicação exclusiva cumulativamente com outro cargo? ii) tais valores, uma vez caracterizados, são repetíveis? iii) mesmo que repetíveis, há prescrição da respectiva ação de ressarcimento?
a) Caracterização do débito em regime de dedicação exclusiva e b) repetibilidade de verbas alimentares
	Quanto a esse primeiro aspecto, convém lembrar que a ação que visa o ressarcimento deve ser fundada na existência de um débito, causado por uma conduta ilícita envolvendo a atuação de agente público. Não há dúvidas de que ocorreu um ilícito administrativo na situação tratada nos autos, em razão da ofensa ao art. 14 do Decreto 94.664/1987, ou do art. 20 da Lei 12.772/2012 (no período compreendido entre a vigência da nova Lei e 11/3/2013, data da alteração para regime sem dedicação exclusiva) . Entretanto, o fato antijurídico não é suficiente para gerar o dever de ressarcir ou indenizar. A responsabilidade civil requer necessariamente a comprovação de um dano, nesse caso, ao erário. 
	Nesse sentido, de uma conduta ilícita, que infrinja as normas do regime jurídico a que o servidor público está submetido, não decorre necessariamente um dano ao erário. Aliás, nem mesmo toda conduta ímproba gera um dano ao erário, e o consequente dever de ressarcimento. É necessário verificar a existência efetiva desse dano ou o enriquecimento ilícito por parte do servidor, bem como a quantificação do respectivo débito.
	No caso tratado nos presentes autos, vemos dificuldade em caracterizar o débito, em razão de não estar devidamente comprovado que houve prejuízo à Administração. O fato de ser possível aferir uma metodologia, em que se calcula a diferença entre o que seria a remuneração paga a um servidor sob regime de dedicação exclusiva e a remuneração paga pelo exercício em regime meramente integral, não implica a conclusão de que houve efetivamente esse prejuízo aos cofres da Universidade.
	A apuração de um efetivo prejuízo significaria comprovar primeiramente que o servidor não teria prestado as funções inerentes ao cargo em que foi investido com zelo e da maneira esperada para um servidor nas mesmas condições. Isso somente poderia ser demonstrado, em nosso sentir, por meio de uma análise mais robusta, em que se comprovasse que o servidor foi relapso em suas funções, não foi assíduo em seus horários de trabalho e que tenha apresentado uma avaliação de desempenho abaixo do mínimo exigido pela Administração para um servidor sujeito a um regime idêntico de trabalho. Além disso, aferido esse déficit de desempenho do servidor sujeito ao regime de dedicação exclusiva, seria necessário não apenas presumir, mas comprovar que o baixo rendimento teria relação direta com o exercício cumulativo de outra atividade remunerada. 
	Nesse aspecto, aliás, importa acrescentar que a situação do servidor foi a oposta, dada sua participação ativa nas atividades acadêmicas, liderando grupos de pesquisas, ocupando a função de Coordenador Adjunto do Programa de Mestrado em Direito, sendo por anos seguidos o Professor com maior número de publicações de artigos, livros e pesquisas na área do Direito, cumprido materialmente, embora não formalmente, o que se espera de um professor em regime de dedicação exclusiva.
	De todo modo, independente das condições peculiares do caso concreto, é fato que, em geral, a tarefa de comprovar o efetivo dano ao erário, decorrente da acumulação irregular de jornadas de trabalho, é árduo - praticamente impossível. Por isso, não é de surpreender que, detectadas acumulações irregulares, o procedimento padrão (registrado no art. 133 da Lei 8.112/1990) não consista em promover a restituição ao erário dos valores recebidos pelo servidor. Além da dificuldade em caracterizar o débito, não seria razoável a devolução de verbas alimentares, pelas quais, em tese, o servidor efetivamente trabalhou, prestando um serviço à Administração pública ao desempenhar as funções inerentes ao seu cargo, sob pena de que tal ação configuraria enriquecimento ilícito por parte da Administração. Para trazer melhor esclarecimento à nossa análise, transcrevemos abaixo o teor do referido dispositivo:
Art. 133.  Detectada a qualquer tempo a acumulação ilegal de cargos, empregos ou funções públicas, a autoridade a que se refere o art. 143 notificará o servidor, por intermédio de sua chefia imediata, para apresentar opção no prazo improrrogável de dez dias, contados da data da ciência e, na hipótese de omissão, adotará procedimento sumário para a sua apuração e regularização imediata, cujo processo administrativo disciplinar se desenvolverá nas seguintes fases:                    (Redação dada pela Lei nº 9.527, de 10.12.97) 
I - instauração, com a publicação do ato que constituir a comissão, a ser composta por dois servidores estáveis, e simultaneamente indicar a autoria e a materialidade da transgressão objeto da apuração                    (Incluído pela Lei nº 9.527, de 10.12.97) 
II - instrução sumária, que compreende indiciação, defesa e relatório;                   (Incluído pela Lei nº 9.527, de 10.12.97) 
III - julgamento.                 (Incluído pela Lei nº 9.527, de 10.12.97) 
§ 1o  A indicação da autoria de que trata o inciso I dar-se-á pelo nome e matrícula do servidor, e a materialidade pela descrição dos cargos, empregos ou funções públicas em situação de acumulação ilegal, dos órgãos ou entidades de vinculação, das datas de ingresso, do horário de trabalho e do correspondente regime jurídico.                     (Redação dada pela Lei nº 9.527, de 10.12.97) 
§ 2o  A comissão lavrará, até três dias após a publicação do ato que a constituiu, termo de indiciação em que serão transcritas as informações de que trata o parágrafo anterior, bem como promoverá a citação pessoal do servidor indiciado, ou por intermédio de sua chefia imediata, para, no prazo de cinco dias, apresentar defesa escrita, assegurando-se-lhe vista do processo na repartição, observado o disposto nos arts. 163 e 164.                  (Redação dada pela Lei nº 9.527, de 10.12.97) 
§ 3o  Apresentada a defesa, a comissão elaborará relatório conclusivo quanto à inocência ou à responsabilidade do servidor, em que resumirá as peças principais dos autos, opinará sobre a licitude da acumulação em exame, indicará o respectivo dispositivo legal e remeterá o processo à autoridade instauradora, para julgamento.                     (Incluído pela Lei nº 9.527, de 10.12.97) 
§ 4o  No prazo de cinco dias, contados do recebimento do processo, a autoridade julgadora proferirá a sua decisão, aplicando-se, quando for o caso, o disposto no § 3o do art. 167.                  (Incluído pela Lei nº 9.527, de 10.12.97) 
§ 5o  A opção pelo servidor até o último dia de prazo para defesa configurará sua boa-fé, hipótese em que se converterá automaticamente em pedido de exoneração do outro cargo.                     (Incluído pela Lei nº 9.527, de 10.12.97) 
§ 6o  Caracterizada a acumulação ilegal e provada a má-fé, aplicar-se-á a pena de demissão, destituição ou cassação de aposentadoria ou disponibilidade em relação aos cargos, empregos ou funções públicas em regime de acumulação ilegal, hipótese em que os órgãos ou entidades de vinculação serão comunicados.                     (Incluído pela Lei nº 9.527, de 10.12.97) 
§ 7o  O prazo para a conclusão do processo administrativo disciplinar submetido ao rito sumário não excederá trinta dias, contados da data de publicação do ato que constituir a comissão, admitida a sua prorrogação por até quinze dias, quando as circunstâncias o exigirem.                   (Incluído pela Lei nº 9.527, de 10.12.97) 
§ 8o  O procedimento sumário rege-se pelas disposições deste artigo, observando-se, no que lhe for aplicável, subsidiariamente, as disposições dos Títulos IV e V desta Lei (grifos nossos) 
	Como se vê, segundo o procedimento descrito no supracitado artigo, quando detectada a acumulação ilegal, o órgão deve instaurar um processo administrativo a fim de aferir sobre a licitude ou ilicitude da acumulação detectada. De fato, nas situações comumente enquadradas neste artigo, nas quais um servidor acumula por anos a fio ilegalmente cargos na Administração Pública, não há previsão legal para a reposição ao erário relativo ao cargo que o servidor vier a ser exonerado. E o motivo é que o servidor prestou, a princípio, os serviços para os quais foi contratado durante o período de acumulação indevida. 
	Por isso, a avaliação de desempenho e a verificação dos horários de trabalho são requisitos analisados nesse tipo de processo. Apenas na hipótese de configuração de má-fé é que há a previsão para se aplicar uma penalidade ao servidor, podendo ser inclusive a demissão do serviço público. Entretanto, até o último dia de prazo para a defesa, caso o servidor opte por um dos cargos, tal conduta configura sua boa-fé, não havendo, portanto, que se falar em aplicação de penalidade, muito menos em reposição ao erário.
	No caso tratado nos autos, verificamos que quando o processo administrativo a fim de apurar a acumulação ilícita foi instaurado, o qual se deu em razão do acórdão proferido nos autos do processo de nº 2009.85.00.002712-8, o servidor optou pela alteração definitiva para o regime de 40 horas, sem dedicação exclusiva, o que foi feito a partir de 11/3/2013. Nesse sentido, seguindo os trâmites do procedimento descrito no art. 133 da Lei 8.112/1990, a conduta do servidor se enquadra exatamente naquilo que é considerado como de boa-fé, nos termos do §5º do supracitado artigo, de maneira que não haveria o que se falar em repetição dos valores indevidamente recebidos.
	Evidentemente, o servidor deveria ter conhecimento das suas obrigações funcionais e proibições, e que alegar o desconhecimento de norma não escusa o seu descumprimento. Entretanto, voltando ao procedimento do art. 133 da Lei 8.112/1990, lembramos que, ao tomar posse em qualquer cargo público, o servidor assina termo declarando que não está investido em outro cargo, emprego ou função pública que lhe impossibilite o ingresso no órgão. Mesmo com essa declaração prestada, a princípio falsa, caso o servidor venha a optar no prazo adequado por apenas um dos cargos indevidamente acumulados, sua conduta é considerada de boa-fé. 	Nesse sentido, não vemos por que, no caso dos presentes autos, a aplicação da lei se daria de forma diferente. 
	Retornando então à questão do débito que se pretende cobrar do servidor, o fato de o interessado ter recebido durante um dado período o valor correspondente ao regime de dedicação exclusiva não representa indício de prejuízo efetivo à Administração Pública. Aliás, não há nem sequer evidências de que, de alguma forma, esse acúmulo de cargos, ainda que com incompatibilidade de horários, tenha reduzido a dedicação ou a qualidade do trabalho prestado pelo servidor enquanto docente da Universidade. 
	Nesse sentido, pedimos vênias para divergir dos encaminhamentos até então contidos nos autos, entendemos que a repetição desses valores caracterizaria o enriquecimento ilícito por parte da Administração, de maneira que a situação retratada nos autos não comporta restituição ao erário como determinado item 9.2.3 do Acórdão 4995/2020-TCU-Primeira Câmara. 
c) prescritibilidade da respectiva ação de ressarcimento
	Caso esse Colegiado venha a entender que houve efetivo prejuízo à Administração Pública e que restou caracterizado o débito, e compreender que tais valores estão sujeitos à repetibilidade, cabe fazer uma digressão referente à prescrição da pretensão de ressarcimento. O servidor ingressou no cargo de professor adjunto em 27/3/2009 e deixou de exercer ilicitamente o cargo regime de dedicação exclusiva desde 11/3/2013. Nenhuma medida tendente a promover os ressarcimentos dos supostos valores indevidamente recebidos foi tomada até a prolação do Acórdão 4995/2020-TCU-Primeira Câmara, que ocorreu mais de sete anos após a data do último pagamento tido por irregular. 
	Vale dizer que o referido acórdão nada dispôs sobre o período de incidência do débito. A Serur rejeita os argumentos do recorrente em relação a essa matéria, assumindo que não há o que se falar em prescrição do ressarcimento ao Erário dos valores indevidamente percebidos, utilizando como parâmetro a 'lógica do razoável'. Também divergimos da Serur em relação a essa questão.
	Quanto ao assunto, vale lembrar da jurisprudência pacificada no âmbito do Tribunal, por meio da Súmula TCU 282, segundo a qual 'as ações de ressarcimento movidas pelo Estado contra os agentes causadores de danos ao erário são imprescritíveis', entendimento que estaria em consonância com o STF no julgamento do Mandado de Segurança 26.210-9/DF, em 4/9/2008. 	
	No entendimento do TCU (Acórdão 5928/2016-TCU-Segunda Câmara, rel. VITAL DO RÊGO, e 5.939/2016-2ª Câmara, rel. MARCOS BEMQUERER) , os ilícitos civis e administrativos não se confundiriam, pelo que essa Corte tem entendido que a tese fixada pelo STF no RE 669.069 (Repercussão Geral 666) , que trata da incidência da prescrição nos débitos com a União decorrentes de ilícitos civis, com prazo prescricional de cinco anos, não alcança prejuízos que decorram de ilícitos administrativos, como a não comprovação da regular gestão de recursos públicos, que permaneceriam imprescritíveis. 
	Sobre os recentes julgados da Suprema Corte, não há dúvidas de que a tese fixada nos autos do RE 669.069 (tema 666) , no sentido de que 'é prescritível a ação de reparação de danos à Fazenda Pública decorrente de ilícito civil', não se aplica aos casos de ilícitos administrativos. Nesse sentido, vale mencionar o voto, em sede de nos embargos no RE 669.069, em que o Exmo. Ministro Teori Zavascki, restringiu bem a aplicação da tese ao asseverar que 'na oportunidade do julgamento ficou clara a opção do Tribunal de considerar como ilícito civil os de natureza semelhante à do caso concreto em exame, a saber: ilícitos decorrentes de acidente de trânsito'. 
	No referido voto, o Ministro afirmou ainda que não se consideravam ilícitos civis, de um modo geral, os que decorriam de infrações ao direito público, como os de natureza penal, os decorrentes de atos de improbidade e assim por diante, e que por isso mesmo o Supremo Tribunal Federal tinha reconhecido a repercussão geral de dois temas relacionados à prescritibilidade da pretensão de ressarcimento ao erário: (a) Tema 897 - 'Prescritibilidade da pretensão de ressarcimento ao erário em face de agentes públicos por ato de improbidade administrativa'; e (b) Tema 899 - 'Prescritibilidade da pretensão de ressarcimento ao erário fundada em decisão de Tribunal de Contas'. 
	Como reforço, na parte que se referia ao pedido de modulação dos efeitos da tese firmada, o Relator ainda ressalvou que, embora, se devesse reconhecer que o Supremo Tribunal Federal havia firmado, no julgamento do MS 26.210 (Rel. Min. RICARDO LEWANDOWSKI, Tribunal Pleno, Dje de 10/10/2008) , que o § 5º do art. 37 da CF/88 dispunha serem imprescritíveis as pretensões de ressarcimento ao erário, esse precedente tratava de processo de tomada de contas especial que tramitava perante o TCU, controvérsia pendente de apreciação no RE 636.886 (Tema 899) e não alcançada pela tese fixada pelo acórdão impugnado.
	Alertamos que, até então, parecia que de fato a Suprema Corte estaria propensa a mitigar a tese da imprescritibilidade do dano ao erário apenas em casos de ilícitos que violariam normas de direito privado, ficando aquelas que diziam respeito a infrações de direito público, tais como atos de improbidade administrativa ou atos cometidos no âmbito de relações jurídicas de caráter administrativo, ainda sujeitos à imprescritibilidade, com base no § 5º do art. 37 da CF/88, na linha interpretativa do Mandado de Segurança 26.210-9/DF.
	Entretanto, posteriormente, ao apreciar o RE 852.475, a Suprema Corte fixou a tese (tema 897) de que 'são imprescritíveis as ações de ressarcimento ao erário fundadas na prática de ato doloso tipificado na Lei de Improbidade Administrativa', mitigando então a tese da imprescritibilidade também para os casos de infração de normas de direito público. Com essa decisão, a Suprema Corte sinaliza que sendo "a prescrição instituto que milita a favor da estabilização das relações sociais", sua exceção deve ter aplicação mais restrita. 
	Por fim, convém esclarecer que o RE 638.886, em que o STF discute, em caráter de repercussão geral (tema 899) , a controvérsia sobre a prescritibilidade da pretensão de ressarcimento ao erário fundada em decisão de Tribunal de Contas, ainda se encontra pendente de julgamento. De todo modo, entendemos que nenhum dos casos recém tratados pela Suprema Corte se amolda perfeitamente à situação em análise. Aliás, o caso tratado nos autos escapa até mesmo a temática inerente à repercussão geral de tema 899, por se tratar da prescritibilidade das ações de ressarcimento ao erário fundadas em título originário de Corte de Contas, cujo débito está predominantemente relacionado à recomposição do dano patrimonial ao erário em atos de gestão. 
	Ou seja, o que se está debatendo naqueles autos é a competência do TCU estabelecida no art. 5º da Lei 8.443/1992, a saber: atos de qualquer agente, servidor ou não, que arrecade, guarde, gerencie ou administre dinheiros, bens e valores públicos ou pelos quais a União responda, ou que, em nome desta, assuma obrigações de natureza pecuniária; que dê causa a perda, extravio ou outra irregularidade de que resulte em dano ao erário; ainda que tenha o dever de prestar contas ou cujos atos estejam legalmente sujeitos à sua fiscalização; que responda pela aplicação de quaisquer recursos repassados pela União, mediante convênio, acordo, ajuste ou outros instrumentos congêneres, a estado, ao Distrito Federal ou a município. 
	A leitura de excerto da manifestação da Procuradoria-Geral da República, nos autos do RE 638.886, ilustra o foco da matéria discutida naqueles autos:
 (...) 
As situações descritas ilustram a multiplicidade de casos em que há a possibilidade de imputação do dano, na via extrajudicial, por controle externo de Corte de Contas, em razão da malversação, do desvio, da não aplicação de recursos públicos, de omissão ou irregularidade no dever de prestar contas ou por dano estrito ao erário, à luz das normas de direito público. São hipóteses que não se referem a danos civis, na acepção estrita, mas de infrações oriundas de relações de direito administrativo, majoritariamente localizadas no campo da gestão de recursos públicos, cujo procedimento apuratório, por excelência, na grande maioria dos casos, é a tomada de contas especial.
A mesma conclusão deve ser adotada para as condutas apuradas pelas Cortes de Contas. Na generalidade dos casos, por se tratarem de infrações de natureza pública, são imprescritíveis as pretensões de ressarcimento ao erário fundadas em decisão de Tribunal de Contas por dano patrimonial ao erário, principalmente as identificadas no exercício de atos de gestão, que, em última análise, representam a responsabilização extrajudicial por atos de improbidade administrativa. Em suma, no cerne dos atos investigados pelas Cortes de Contas estão majoritariamente caracterizadas infrações às normas que regem as relações de direito administrativo. Além disso, são incontáveis os casos de potencial malversação - em sentido lato -, pelos gestores ou responsáveis, de recursos públicos. 
 (...) grifos nossos.
	Da mesma forma, os precedentes invocados nos acórdãos do TCU utilizam a expressão genérica 'ilícitos administrativos' para se referir, em geral, a atos relacionados à gestão, tais como 'a não comprovação da regular gestão de recursos públicos'. Tais situações, que tratam da conduta de agente responsável pela guarda de bens, direitos ou valores públicos, que nem sequer necessariamente precisa ser um servidor sujeito ao regime estatutário, são distintas da situação de pagamentos indevidos realizados a servidor público no âmbito de sua relação funcional com a Administração pública. Nesse último caso, os eventuais pagamentos indevidos decorrem direta ou indiretamente do exercício do cargo pelo servidor, e são dispensados em retribuição a esse exercício. Ou seja, são valores de natureza alimentar, sejam de caráter remuneratório ou indenizatório.
	Entendemos que eventuais débitos decorrentes de pagamentos indevidos realizados a servidores públicos se sujeitam a regras prescricionais, não havendo qualquer razão para que sejam imprescritíveis. Não fosse assim, valores pagos com infringência de norma legal, por erro da Administração, e recebidos de boa-fé por servidores públicos, estariam sujeitos à imprescritibilidade, sujeitando o servidor público, em sua relação funcional com a União, a uma situação de grave insegurança jurídica, podendo a qualquer momento ser cobrado e ter sua vida financeira desorganizada por conta de erros cometidos pela Administração Pública ou de mudanças de interpretação.
	Tal hipótese não se mostra justificável quando se lembra que na situação inversa, em que a Administração é devedora, conforme Súmula 85 do STJ, as prestações estão sujeitas ao prazo prescricional de cinco anos anteriores à data da propositura da ação, por aplicação do Decreto 20.910/32. É por isso que, em casos análogos ao presente, a jurisprudência pátria tem se orientado no sentido de que, quanto à aplicação da prescrição em desfavor da Fazenda Pública, estando protegido o Estado após o transcurso do prazo de cinco anos da responsabilidade por seus débitos, art. 1º do Decreto 20.910/1932, tal lustro prescricional deve ser aplicado no caso de cobrança do Estado contra o administrado, consoante preconiza o princípio da isonomia.
	No presente caso, considerando que já houve o transcurso de prazo de mais de cinco anos da data do último pagamento irregular, sem que nenhuma medida tendente a promover o ressarcimento de dos valores irregulares tenha sido tomada, entendemos que, por aplicação análoga do disposto no art. 1º do Decreto 20.910/1932, assiste razão ao recorrente no sentido que eventuais débitos decorrentes do exercício irregular do cargo de professor em regime de dedicação exclusiva, cumulativamente com o cargo de promotor de justiça, já prescreveram.
***
	Do exposto, considerando que a tese fixada nos autos do RE 636.553/RS se aplica também aos atos de admissão, haja vista tratar-se igualmente de ato sujeito a registro, conforme a competência constitucional do TCU insculpida no art. 71, inciso III da CF/88, e que, nessa perspectiva, o ato deu entrada no TCU em 2009 e foi julgado apenas em 2020 (cerca de 11 anos depois) ; considerando que o regime de trabalho não integra os requisitos de investidura no cargo, tendo a regra do edital que impôs tal restrição extrapolado os limites da lei, afrontando diretamente a jurisprudência sedimentada da Suprema Corte; considerando que a situação irregular de acumulação detectada já não mais subsiste desde 11/3/2013; considerando que, à luz do contido no art. 113 da Lei 8.112/1990, há presunção de boa-fé do servidor no caso em análise, dado que optou, na UFS, por exercer o regime de trabalho compatível com o cargo de promotor de justiça; considerando a ausência de comprovação de efetivo dano ao erário e a dificuldade de caracterização do respectivo débito; e, por fim, considerando que mesmo na hipótese de o TCU entender caracterizado dano, houve a ocorrência da prescrição, consoante aplicação análoga do disposto no art. 1º do Decreto 20.910/1932, que estabelece o prazo prescricional de cinco anos para os débitos da Fazenda Pública, haja vista que o último pagamento irregular ao servidor ocorreu há mais de sete anos; pedimos vênias à Unidade Técnica e opinamos por que o pedido de reexame em análise seja conhecido e, no mérito, lhe seja dado provimento, a fim de tornar insubsistentes as determinações contidas nos itens 9.1 e 9.2 do Acórdão 4995/2020-TCU-Primeira Câmara."
	É o relatório.

Sandro Mezzarano Fonseca - OAB/SE 2.238

Procurador Marinus Eduardo De Vries Marsico

ATO DE ADMISSÃO. CARGO DE PROFESSOR EM REGIME DE DEDICAÇÃO EXCLUSIVA. EXERCÍCIO CUMULATIVO COM O CARGO DE PROMOTOR DE JUSTIÇA. ILEGALIDADE DO ATO. DETERMINAÇÃO DE RESSARCIMENTO DOS VALORES RECEBIDOS INDEVIDAMENTE. PEDIDO DE REEXAME. CONHECIMENTO. TRANSCURSO DO PRAZO PARA EXAME DO ATO. REGISTRO TÁCITO. PROVIMENTO.

ATOS DE ADMISSÃO (ADS)

Secretaria de Recursos (Serur)

Examina-se, nesta oportunidade, Pedido de Reexame interposto pelo Sr. Henrique Ribeiro Cardoso contra o Acórdão 4995/2020-TCU-Primeira Câmara, que considerou ilegal o ato de sua admissão na Fundação Universidade Federal de Sergipe (FUFS) , no cargo de Professor Adjunto, em regime de dedicação exclusiva, tendo em vista que o recorrente ocupava simultaneamente o cargo de Promotor de Justiça no estado de Sergipe.
2.	Conheço do recurso, porquanto preenchidos os requisitos de admissibilidade.
3.	A primeira questão a ser enfrentada neste recurso é saber se a tese fixada no RE 636.553/RS, julgado pelo Supremo Tribunal Federal (STF) , no sentido de considerar tacitamente registrados todos os atos de concessão de aposentadoria, reforma ou pensão, que não tiverem sido apreciados no prazo de 5 anos da data de entrada do respectivo processo nesta Corte de Contas, em atenção aos princípios da segurança jurídica e da confiança legítima, estende-se para os atos de admissão.
4. 	Relembrando, a tese ficou assim redigida:
"Em atenção aos princípios da segurança jurídica e da confiança legítima, os Tribunais de Contas estão sujeitos ao prazo de 5 anos para o julgamento da legalidade do ato de concessão inicial de aposentadoria, reforma ou pensão, a contar da chegada do processo à respectiva Corte de Contas".
5.	No julgamento do referido RE, o STF, de um lado, ratificou o seu entendimento acerca do afastamento da aplicação do art. 54 da Lei 9.784/1999 antes da perfectibilização do ato de concessão - que ocorre com o seu julgamento pelo TCU-, viabilizando a anulação do ato pela própria Administração, mesmo após transcorrido o prazo de cinco anos, prestigiando a natureza complexa desse tipo de ato.
6.	Por outro lado, a Suprema Corte deixou patente que cinco anos após a chegada do processo ao TCU sem que a concessão tenha sido julgada, "faz com que o ato seja considerado tacitamente apreciado, ou seja, tacitamente registrado", e que uma vez o ato complexo tenha se aperfeiçoado, o TCU poderia anulá-lo, revendo seu próprio julgamento, com fundamento no art. 54 da Lei 9.874/1999, conforme fundamenta o Ministro Gilmar Mendes em seu voto na apreciação dos embargos de declaração no referido RE.
7.	O ato de admissão em análise deu entrada neste Tribunal em 10/11/2009, e o acórdão recorrido que o considerou ilegal foi exarado somente em 28/04/2020, portanto, sua apreciação inicial levou mais de 10 anos. Assim, caso a tese do registro tácito também se aplique aos atos de admissão, a questão de mérito acerca da legalidade da admissão do recorrente perde o objeto.
8.	A Secretaria de Recursos (Serur) opina no sentido de que a tese mencionada não se aplica aos atos de admissão, pois o STF, ao não fazer menção expressa aos atos de admissão no texto da tese, excluiu-os deliberadamente da possibilidade de registro tácito.
9.	Já o Ministério Público entende o oposto, registrando que o caso subjacente tratado no processo a partir do qual a tese foi redigida versava sobre um ato de aposentadoria, circunstância essa que pode ter restringido, involuntariamente, o texto da tese, deixando, assim, de explicitar os atos de admissão.
10.	Aduz o MP, a partir de uma consistente interpretação sistêmica, que "a tese fixada nos autos do RE 636.553/RS, em nossa opinião, se aplica também aos atos de admissão, já que se trata igualmente de ato sujeito a registro, de acordo com a competência constitucional do TCU insculpida no art. 71, inciso III da CF/88, e considerando que o ato em análise deu entrada no TCU em 2009, e foi julgado apenas em 2020 (cerca de 11 anos depois) , opinamos por acatar os argumentos apresentados pelo recorrente no sentido de que não há mais possibilidade de o TCU apreciar pela ilegalidade o mencionado ato."
11.	Penso que tem razão o Parquet especializado.
12.	Considero que os princípios que fundamentam a tese do registro tácito, que são o da segurança jurídica e da confiança legítima, aplicam-se plenamente aos atos de admissão. Assim como a estabilidade das relações jurídicas, que também justifica a tese, é desejável para o registro da admissão em cargo público.
13.	Ressalte-se que atuação do Tribunal acerca dos atos de admissão de pessoal e dos atos de concessão de aposentadoria, reforma e pensão está regulada atualmente, no âmbito desta Corte de Contas, em único ato normativo, que trata esses tipos de concessão sem fazer distinção, qual seja a Resolução-TCU 206/2007, que "Estabelece procedimentos para exame, apreciação e registro dos atos de admissão de pessoal e de concessão de aposentadoria, reforma e pensão pelo Tribunal de Contas da União".
14.	Esses atos possuem características próprias e peculiares. Assim que emitidos, produzem imediatamente os efeitos jurídicos neles contidos, qualquer que seja sua finalidade: admissão, aposentadoria, reforma e pensão, estando eivados ou não de ilegalidades. No entanto, eles só se aperfeiçoam com a "validação" que deve ser realizada pelo Tribunal, no uso de sua competência constitucional prevista no art. 71, inciso III, de apreciar a sua legalidade, registrando-os.
15.	Assim, o transcurso de um prazo demasiadamente longo entre a expedição desses tipos de atos e o seu aperfeiçoamento termina por submeter os seus beneficiários a uma indesejada situação de insegurança jurídica, bem como por chancelar, de forma temerária, o pagamento, regular ou irregular, de salários (admissão) , proventos (aposentadoria e reforma) e pensão previamente ao julgamento do TCU.
16.	Ciente dessa circunstância e do desafio que é a apreciação individualizada da enorme quantidade de atos que são emitidos por toda a Administração Pública pelos Tribunais de Contas, o STF criou o registro tácito, inclusive como forma de induzir aprimoramentos nesse processo de trabalho, sem fazer qualquer exclusão dos atos de admissão. Veja-se o seguinte trecho do voto do Ministro Gilmar Mendes:
" (...) o Supremo Tribunal Federal concluiu não ser possível deixar de se constatar o longo prazo que vem sendo reiteradamente utilizado para finalização da análise pelo TCU. Ao corretamente avaliar esse cenário, com fundamento nos princípios da segurança jurídica e da confiança legítima, bem como por estar atenta à importância da estabilização das relações jurídicas - seja em favor da Administração ou em favor do administrado - esta Corte julgou que também para apreciação da legalidade do ato de aposentadoria deveria haver limite de prazo. Entendeu-se ser descabida a constante ocorrência de situações em que atos aparentemente já consolidados são desconstituídos após o transcurso de largo período.
Na presente ação, a decisão tomada por esta Corte teve justamente como fundamento os princípios da segurança jurídica e da confiança legítima, de modo a afastar a ocorrência de eventuais abusos na demora do exercício da competência constitucional definida no art. 71, III, CF. Ou seja, a aplicação imediata do julgado, com efeitos ex tunc, apresenta-se mais coerente com a necessidade de preservação do interesse social e da segurança jurídica." (grifo nosso) 
17.	Pelo contrário, o voto faz expressa menção à ocorrência de eventuais abusos no exercício das competências estabelecidas no art. 71, inciso III da Constituição, que, como é consabido, trata igualmente do exame dos atos de admissão:
"III - apreciar, para fins de registro, a legalidade dos atos de admissão de pessoal, a qualquer título, na administração direta e indireta, incluídas as fundações instituídas e mantidas pelo Poder Público, excetuadas as nomeações para cargo de provimento em comissão, bem como a das concessões de aposentadorias, reformas e pensões, ressalvadas as melhorias posteriores que não alterem o fundamento legal do ato concessório."  (nosso destaque) 		
18.	Entendo, com efeito, que inexistem razões jurídicas ou mesmo de ordem prática para excluir os atos de admissão do tratamento que passou a ser dado às concessões de aposentadoria, reforma e pensão, em face da decisão adotada pelo STF com repercussão geral.
19.	Assim, na linha defendida pelo Ministério Público, considero que o ato de admissão do recorrente encontra-se tacitamente registrado desde 10/11/2014 e, tendo já passados mais de 5 anos de seu registro, que descabe a sua revisão de ofício. Perde-se, portanto, objeto a análise da legalidade do ato de admissão do interessado.
20.	Nessa direção, a propósito, já há alguns precedentes nesta Corte de Contas. Cito o Acórdão 6287/2021-TCU-Primeira Câmara e os Acórdãos 2.136/2021 e 5.851/2021, ambos da 2ª Câmara. E, precipuamente, o Acórdão 122/2021-TCU-Plenário, que analisou, sob a relatoria do Ministro Walton Alencar Rodrigues, os impactos na esfera de atuação do TCU da apreciação pelo STF do Tema 445 da repercussão geral, consignando assim no sumário da deliberação:
" (...) 1. Passados cinco anos, contados de forma ininterrupta, a partir da entrada do ato de admissão e de concessão de aposentadoria, reforma e pensão (CF, 71, III) no TCU, o ato restará automaticamente estabilizado e considerado registrado tacitamente (RE 636.553/RS, Pleno, rel. E. Ministro Gilmar Mendes) . 2. Estabilizado o ato, abre-se, a partir daí, a possibilidade de sua revisão, nos termos do art. 54 da Lei 9.874/1999 (ED no RE 636.553/RS, Pleno, rel. E. Ministro Gilmar Mendes) ."  (grifo nosso) 
21.	Vale lembrar, ademais, que o Relator do RE 636.553/RS no STF, Ministro Gilmar Mendes, ao apreciar os embargos de declaração opostos pela União contra a decisão, entendeu não ser necessária a modulação dos seus efeitos, devendo a tese ser aplicada imediatamente, com efeitos ex tunc. 
22.	Decisões recentes do STF corroboram esse entendimento.
23.	No Mandado de Segurança 37.220, publicado em 2/3/2021, o STF avaliou o TC Processo 001.041/2014-2, cujo ato examinado foi recebido no TCU em 21/1/2014 e apreciado mais de cinco anos depois, em 11/2/2020. O relator, Ministro Ricardo Lewandowski, aduziu: "Assim, registro ser de rigor a aplicação do Tema 445 da Repercussão Geral ao caso sob exame. Desse modo, reconheço que a aposentadoria da impetrante foi tacitamente registrada em 20/1/2019, ante o transcurso do prazo para o TCU realizar a análise da legalidade do ato".
24.	De igual forma, no Agravo Interno ao MS 3732, relatado pela Ministra Rosa Weber em 30/11/2020, Sua Excelência avaliou: "No caso, quando da prolação do Acórdão nº 9868/2019, integrado pelo Acórdão 3993/2020-TCU-Segunda Câmara do Tribunal de Contas da União, o ato de aposentadoria da impetrante já se encontrava tacitamente registrado, pelo decurso do lustro a que alude a tese firmada ao julgamento do tema nº 445 da repercussão geral".
25.	Os dois precedentes acima referenciados, ao reconhecerem o registro tácito em datas anteriores ao RE 636.553/RS, deixam evidente a eficácia ex tunc da tese de repercussão geral firmada no Tema 445. Vale dizer que no segundo julgado citado nem mesmo a existência de apreciação anterior do ato pelo TCU mitigou a retroatividade da tese. Essa é exatamente a situação deste processo, em que se aplicará a tese do registro tácito na fase recursal, ainda que já tenha havido prévia apreciação do ato por esta Corte de Contas.
26.	Quanto à irregularidade, registro que o interessado, em face do acórdão proferido nos autos do processo de nº 2009.85.00.002712-8, optou, a partir de 11/03/2013, pela alteração definitiva para o regime de 40 horas, sem dedicação exclusiva. De todo modo, o registro tácito do ato de admissão contido nestes autos não tem o condão, por óbvio, sequer de insinuar a existência do direito ao regime de dedicação exclusiva ao servidor que ocupa outro cargo público remunerado.
27.	Discordo parcialmente, entretanto, do parecer do Ministério Público no que tange à análise da determinação expedida para que a Fundação Universidade Federal de Sergipe obtenha o ressarcimento dos valores pagos indevidamente, já que o servidor auferiu vencimentos adicionais pelo regime de dedicação exclusiva que nunca foi cumprido.
28.	Entende a Procuradoria que "a repetição desses valores caracterizaria o enriquecimento ilícito por parte da Administração, de maneira que a situação retratada nos autos não comporta restituição ao erário como determinado item 9.2.3 do Acórdão 4995/2020-TCU-Primeira Câmara", por ter ficado comprovado que o servidor cumpriu o que se espera de um professor em regime de dedicação exclusiva.
29.	Registra, ademais, que ainda que fosse devida a restituição, o débito estaria prescrito tendo em vista o transcurso de mais de cinco anos da data do último pagamento irregular.
30.	Entendo que o acréscimo à retribuição do professor em regime de dedicação exclusiva (jornada de 40 horas semanais) é justificado pela obrigatória disponibilidade do docente para a realização de outras atividades relacionadas ao magistério, decorrente tão somente da vedação do exercício de outras atividades profissionais remuneradas, circunstância essa que se reflete no cumprimento de sua jornada de trabalho. O plus remuneratório não está associado à realização de atividades adicionais em relação a outro professor do mesmo cargo em regime de tempo integral (40 horas semanais) , inclusive porque, como se sabe, não existe um sistema de avaliação de produtividade a justificar a retribuição adicional de dedicação exclusiva.
31.	Os enunciados extraídos da Jurisprudência Selecionada do TCU, a seguir transcritos, revelam a jurisprudência prevalecente sobre a matéria:
"É obrigatória a restituição dos valores indevidamente recebidos - diferença entre a remuneração do cargo de professor em regime de dedicação exclusiva e a do mesmo cargo em regime de tempo integral - quando o servidor acumula cargo de professor em regime de dedicação exclusiva com outro cargo público ou com qualquer atividade remunerada de caráter não eventual.
Acórdão 5641/2020-TCU-Segunda Câmara | Relator: ANA ARRAES
Cabe a restituição da diferença entre a remuneração do cargo de professor em regime de dedicação exclusiva e a do mesmo cargo em regime de tempo integral a partir do início do exercício de outra atividade remunerada de forma concomitante com o exercício do cargo de professor, sob o regime de dedicação exclusiva.
Acórdão 2282/2011-TCU-Segunda Câmara | Relator: AROLDO CEDRAZ"
32.	No que tange à prescrição alegada, entendo que não se trata de prescrição da pretensão de ressarcimento fundada em decisão do TCU, apreciada no RE 636.886. O comando contido na decisão recorrida é para que a Universidade adote as medidas cabíveis para obter o ressarcimento, no exercício do seu direito de anular seus próprios atos ilegais.
33.	Assim, na linha defendida pelo Ministério Público e considerando que o último pagamento irregular a título de dedicação exclusiva ocorreu há mais de oito anos, sem que nenhuma medida tenha sido tomada até agora, considero que já decaiu o direito de a Universidade recuperar os valores pagos indevidamente, seja com fundamento no art. 54 da Lei 9.784/1999 ou no art. 1º do Decreto 20.910/1932. 
	Ante o exposto, submeto à consideração dos meus Pares desta 1ª Câmara o Acórdão em anexo, em que proponho que se dê provimento ao Pedido de Reexame, para que seja considerado tacitamente registrado o ato de admissão do recorrente, excluindo-se a determinação para que a Universidade promova o ressarcimento das quantias indevidamente recebidas.
TCU, Sala das Sessões, em 13 de julho de 2021.
JORGE OLIVEIRA 
Relator